臺北高等行政法院判決
110年度簡上再字第22號
再 審原 告  和欣汽車客運股份有限公司

代  表  人  順翊投資股份有限公司

指定代表人  許惠萍（董事）

訴訟代理人  許英傑  律師
            彭之麟  律師
            陳亭熹  律師
再 審被 告  勞動部勞工保險局

代  表  人  鄧明斌（局長）

上列當事人間勞工退休金條例事件，再審原告對於中華民國110
年6月25日本院109年度簡上字第84號判決，本於行政訴訟法第27
3條第1項第1款事由，提起再審之訴部分，本院判決如下：
　　主  文
再審之訴駁回。
再審訴訟費用由再審原告負擔。
　　理  由
一、事實概要：
　　再審原告申報其勞工ＯＯＯ（下稱Ｏ君）民國96年11月起至106
    年7月之月提繳工資如臺灣臺北地方院108年度簡字第144號
    卷㈠第61至63頁所載，且上開月提繳工資均未納入「季度紅
    利獎金」、「節約燃料競賽獎金」。再審被告於107年8月27
    日以再審原告未覈實申報及調整其所屬勞工Ｏ君96年11月份
    至106年7月份間之工資，依勞工退休金條例（下稱勞退條例
    ）第15條第3項規定，以107年8月27日保退三字第107601386
    11號函（下稱A處分），逕予更正及調整如A處分所附月提繳
    工資明細表所載。另再審被告於107年8月27日以再審原告員
    工Ｏ君於104年11月至105年1月工資已有變動，再審原告未於
    105年2月底前覈實申報調整Ｏ君勞工退休金月提繳工資，依
    勞退條例第52條規定，以107年8月27日保退三字第10760138
    612號裁處書（下稱B處分，與A處分合稱原處分）對再審原
    告裁處罰鍰新臺幣（下同）5,000元，A處分、B處分則均於1
    07年8月29日對再審原告為送達。再審原告不服原處分，提
    起訴願，經訴願決定駁回。再審原告不服，提起行政訴訟，
    經臺灣臺北地方法院108年度簡字第144號行政訴訟判決駁回
    （下稱原判決）。再審原告仍不服，提起上訴，經本院109
    年度簡上字第84號判決（下稱原確定判決）上訴駁回確定。
    再審原告猶未甘服，以原確定判決有行政訴訟法第273條第1
    項第1款事由，提起本件再審之訴。
二、再審原告起訴主張略以：
（一）原確定判決違反行政訴訟法第235條之1之規定，造成基礎
      事實及爭點完全相同之二案件裁判矛盾，已構成適用法規
      顯有錯誤之再審事由：
   1、因再審被告認定再審原告短報Ｏ君之工資，故分別就「短
      繳勞工退休金」及「勞保金額」二事進行裁處，進而衍生
      此二件訴訟案。惟二案基礎事實相同，爭點均係「再審原
      告給付之『季度紅利獎金』及『節約燃料競賽獎金』性質是否
      為工資」。則此二案既均經再審原告提起上訴，上訴審法
      院對於再審原告所給付獎金之性質，自應作成統一見解，
      以避免裁判矛盾，令人民無所適從，合先敘明。
   2、就勞退條例案件，本院109年度簡上字第85號行政判決（
      下稱本院另案判決）認定再審原告提供之「節約燃料競賽
      獎金」性質應非工資，故廢棄臺灣臺北地方法院108年度
      簡字第168號行政訴訟判決（下稱另案原判決）。然原確
      定判決卻在本院另案判決作成後，方於110年7月5日作成
      ，認定再審原告支付之「節約燃料競賽獎金」性質為工資
      ，故駁回再審原告之上訴。由上可知，上開二案基礎事實
      及爭點均相同，法院卻分別作出迥然相異之法律見解，同
      一筆節約燃料競賽獎金，先判決認定其性質非屬工資，復
      判決稱性質屬於工資，前後判決矛盾，令再審原告無所適
      從。是以，本件所涉法律見解既於終審法院裁判間有歧異
      ，自屬行政訴訟法第235條之1所規範有確保裁判見解統一
      必要之情形，受理訴訟事件之高等行政法院，應裁定移送
      最高行政法院，以確保裁判見解的統一。然原確定判決未
      依法辦理，致造成裁判矛盾之結果，實已違背前開法令，
      而構成再審事由。
（二）本案就「節約燃料競賽獎金」之性質認定，法院判決見解歧異，再審原告之行為應不具有期待可能性，而得阻卻責任。原確定判決未予審酌，逕駁回再審原告之上訴，顯已違反行政罰法之規定，構成再審事由：
　　　本件基於相同基礎事實及爭點所衍生之二案，法院間對於
      同一爭點之認定，分別作出迥然相異之法律見解，造成裁
      判歧異之情形，已如前述。本件「節約燃料競賽獎金」之
      性質是否屬於勞動基準法規範之「工資」，其解釋或適用
      （涵攝）尚有不同見解，再審原告於行為時所採取之見解
      於法理上亦具有相當合理之理由，亦獲有判決見解肯認。
      是以，不論行為後司法或行政機關是否認定另一見解為適
      法，均應認再審原告行為時不具期待可能性，而得阻卻責
      任，否則將因法律解釋機關見解之歧異，導致人民動辄得
      咎，無所適從。原確定判決未慮及此，逕駁回再審原告之
      上訴，顯已違反行政罰法之規定，而構成再審由。
（三）綜上所述，聲明求為判決：
　　　1、原確定判決及原判決均廢棄。
　　　2、訴願決定及原處分均撤銷。
　　　3、前程序第一、二審及再審訴訟費用均由再審被告負擔
         。
　三、再審被告答辯略以：　　
（一）本院另案判決内容略以，另案原判決雖認「季度紅利獎金
      」非屬「三節節金」，未見另案原判決理由論明，參以再
      審原告提出自103年1月起之薪資轉帳明細表，每月均有薪
      資及節金等二筆項目金額之發放，雖於106年4月後，未再
      發給勞工Ｏ君16,000元之金額，惟於106年5月後，仍繼續
      發放予Ｏ君1萬多元至數千元不等之金額，該筆金額是否仍
      係「季度紅利獎金」？惟原審未查。次查，另案原判決認
      勞工Ｏ君受領之「節約燃料競賽獎金」屬工資，駕駛長須
      達一定上班時間及符合車輛時速、冷氣溫度之工作要求，
      與工作密切相關，又觀諸再審原告公告之「駕駛長節約燃
      料競賽辦法」，係規定油耗值低於標準，須接受再教育課
      程，惟該規定並非針對油耗值低於標準而為之處罰規定，
      則駕駛長駕駛車輛油耗值低於標準，是否會遭致記過之不
      利益，原審應依職權調查予以釐清。是以，另案原判決未
      辨別及此，逕認駕駛長有針對「油耗」之計算基礎提供其
      勞務給付義務，其認事用法容有違誤。部分油耗獎金及服
      務獎金之總和與薪資明細上「節約燃料競賽獎金」金額之
      差異處究竟為何？即有查明之必要。故本院另案判決，「
      另案原判決廢棄，發回臺灣臺北地方法院行政訴訟庭」，
      並非已確認「季度紅利獎金」、「節約燃料競賽獎金」非
      屬工資。況本院另案判決並非最終判決，再審原告主張原
      確定判決未依行政訴訟法第235條之1裁定移送最高法院，
      有同法第237條第1項第1款「適用法規顯有錯誤」之違法
      ，顯屬無據。
（二）再審原告就「季度紅利獎金」、「節約燃料競賽獎金」，
      如無法確定是否屬於工資之一部分，亦應向再審被告及勞
      工主管機關確認，再審原告捨此不為，逕將給付Ｏ君之上
      開獎金剔除每月工資總額範圍，依月提繳工資分級表申報
      月提繳工資，顯具容任違規結果發生之未必故意，再審被
      告依勞退條例第52條規定對再審原告裁處罰鍰5,000元，
      應無不合。
（三）綜上所述，聲明求為判決：
   1、再審之訴駁回。
   2、再審訴訟費用由再審原告負擔。 　
四、本院之判斷：
（一）按「再審之訴顯無再審理由者，得不經言詞辯論，以判決
      駁回之。」、「有下列各款情形之一者，得以再審之訴對
      於確定終局判決聲明不服。但當事人已依上訴主張其事由
      或知其事由而不為主張者，不在此限：一、適用法規顯有
      錯誤。……」分別為行政訴訟法第278條第2項及同法第27
      3條第1項第1款所明定。而該款所謂「適用法規顯有錯誤
      」，係指確定判決就所確定之事實而為法律上判斷，有適
      用法規顯有錯誤之情形而言；具體而言，係指確定判決所
      適用之法規顯然不合於法律之規定，或與司法院現尚有效
      之解釋顯然違反者而言；若尚無法規判解可據而屬法律上
      見解之歧異者，僅在學說上諸說併存或當事人一己主觀之
      見解，均不得指為適用法規顯有錯誤，持為再審之理由。
      且確定判決消極的不適用法規，則以顯然影響裁判者，始
      屬行政訴訟法第273條第1項第1款所定適用法規顯有錯誤
      之範圍，此參司法院釋字第177號解釋意旨甚明。至於事
      實之認定或法律上見解之歧異，再審原告對之縱有爭執，
      要難謂為適用法規顯有錯誤，而據為再審之理由（最高行
      政法院97年判字第360號、62年判字第610號判例參照）。
（二）再審原告雖主張：原確定判決違反行政訴訟法第235條之1
      之規定，造成基礎事實及爭點完全相同之二案件裁判矛盾
      ，已構成適用法規顯有錯誤之再審事由云云。惟查：
　　1.本院另案判決於事實及理由欄四、(四)及(五)載明：「(
      四)查原判決認勞工Ｏ君受領之『季度紅利獎金』屬工資，係
      以上訴人工作規則分別於第4章第15條、第19章第1條第8
      至10款，明定『公司年度盈餘績效獎金或紅利分配』、『春
      季、年終慰勉與端午、中秋二節節金』，及證人Ｏ君之證述
      與與原告所陳，認『紅利獎金』與『三節節金』為不同之給付
      項目，非屬三節節金，並以103年5月至106年5月取得之獎
      金數額均相同，認符合經常性給與之要件，而屬工資為論
      據，固非無據。惟依前揭所述，是否屬工資，應具『勞務
      對價性』及『經常性給與』二要件，而原判決僅論及『經常性
      給與』之要件，並未論及是否具『勞務對價性』之要件，即
      認係屬工資，尚有率斷。又原判決雖認『季度紅利獎金』非
      屬『三節節金』，惟究否屬原判決所載之上訴人工作規則第
      4章第15條之『公司年度盈餘績效獎金或紅利分配』，未見
      原判決理由論明，況上訴人於原審主張『季度紅利獎金』係
      屬盈餘，用以勉勵及感念勞工之恩惠性給與乙節（原審卷
      一第27頁），則『季度紅利獎金』究否屬『盈餘』，而有無勞
      務對價性一節，未見原審調查並於理由中說明，其理由容
      有未備。復觀諸勞工Ｏ君104年9月至105年6月收入，均領
      取名目為『季度紅利獎金』或『節金』或『佳節獎金』之16,000
      元金額，惟自106年4月以後，其已無此項金額之收入（原
      審卷一第400-402、425-426、440-442頁之上訴人提出之
      薪資明細、Ｏ君提出之薪資明細及原審調取之Ｏ君薪資帳戶
      交易明細等資料）。則該筆項目之金額，上訴人是自何時
      開始發放？為何至106年4月後即停止發放？除勞工Ｏ君外
      ，上訴人之其他員工，是否也有領取該筆項目之金額？是
      否同樣領取至106年4月為止？再者，參以上訴人提出自10
      3年1月起之薪資轉帳明細表（原審卷二第293-412頁），
      每月均有薪資及節金等二筆項目金額之發放，雖於106年4
      月後，未再發給勞工Ｏ君16,000元之金額，惟於106年5月
      後，仍繼續發放予Ｏ君1萬多元至數千元不等之金額，該筆
      金額是否仍係『季度紅利獎金』？以上均關乎該筆項目金額
      之性質為何，且上訴人於原審即主張105年後即停止發放
      乙情（原審卷二第487頁），原審應有查明之必要，惟原
      審未查，即認定『季度紅利獎金』屬工資，其認定應有違誤
      。(五)次查，原判決認勞工Ｏ君受領之『節約燃料競賽獎金
      』屬工資，係以上訴人公告之『駕駛長節約燃料競賽辦法』
      ，駕駛長須達一定上班時間及符合車輛時速、冷氣溫度之
      工作要求，與工作密切相關；且油耗值低於標準，須接受
      再教育課程，連續3個月未達標準，須安排3天實車見習，
      如均未改善，則由車廠主管統一約談，駕駛長無故未參加
      教育訓練課程，上訴人得記小過等不利益；駕駛長未核對
      油單逕簽章、未按時繳交公司規定駛車憑單及加油紀錄表
      、車上文件表格未妥善保存致遺失毀損、行車紀錄紙紀錄
      重疊或不完整、未確實填寫行車紀錄資料等，上訴人得記
      警告、申誡等處分，駕駛長有計算油耗、登載行車紀錄表
      及保存資料之給付義務；上訴人主張106年3月前之『節約
      燃料競賽獎金』與『考核獎金』併計，並不實在；加以，上
      訴人不待勞工申請，主動為駕駛長按月計算『節約燃料競
      賽獎金』，是該獎金與勞工Ｏ君提供之勞務有勞務對價性，
      且符合經常性給與要件，係屬工資為由，尚非無據。然查
      ，勞工Ｏ君104年9月至105年6月，固均領取名為『節約燃料
      競賽獎金』之收入，惟該金額係按當月油耗值（即當月之
      總里程/總油量+總尿素）計算獎勵之級數，有達四級獎勵
      者，除受發3,000元之金額外，並記有小功1次，或有達三
      級獎勵者，而受有2,000元之金額外，並記有小功1次，或
      有達二級獎勵之標準，僅受發2,000元，亦有未達標準，
      而未受發任何金額及記功（原審卷一第82-93頁及卷二第2
      1頁之該辦法及計算明細）。是以，勞工Ｏ君並非每次領取
      該金額均屬一致，亦非每月均可領取，且搭配有記功等獎
      勵制度，此標準又為上訴人單方所制定，該金額之發給非
      基於勞工Ｏ君提供之駕駛勞務而來，而係按每月駕駛結果
      所呈現之油耗值為計算發給，則該金額之發給是否具『經
      常性給與』及『勞務對價性』等二要件，即非無疑。又觀諸
      上訴人公告之『駕駛長節約燃料競賽辦法』，係規定油耗值
      低於標準，須接受再教育課程，連續3個月未達標準，須
      安排3天實車見習，如均未改善，則由車廠主管統一約談
      ，如要取消上課，應待上級同意，並未規定駕駛長無故未
      參加教育訓練課程，上訴人得記小過之不利益（原審卷一
      第90-91頁）。雖上訴人工作規則第22條訂有對於參加公
      司教育訓練課程，無故未到者得記小過之規定（原審卷一
      第343頁），惟該規定並非針對油耗值低於標準而為之處
      罰規定，則駕駛長駕駛車輛油耗值低於標準，是否會遭致
      記過之不利益，原審應依職權調查予以釐清。復因駕駛長
      行車在上訴人公司之外，上訴人針對駕駛長所為駕駛勞務
      行為，本有賴於行車文件進行監督及管理，是駕駛長負有
      核對油單、繳交駛車憑單及加油紀錄表、保存車上文件表
      格與行車紀錄完整性之義務（原審卷一第341-342頁之工
      作規則），則駕駛長未履行上開義務，上訴人對之所為申
      誡或警告，係基於其駕駛勞務之給付不完全所為不利益而
      來，是以，原判決未辨別及此，逕認駕駛長有針對『油耗』
      之計算基礎提供其勞務給付義務，其認事用法容有違誤。
      再者，關於上訴人主張勞工Ｏ君104年9月至105年6月所領
      取之『節約燃料競賽獎金』，係併計『考核獎金』乙節，依上
      訴人提出薪資明細（原審卷一第398-402頁），與『節約燃
      料競賽獎金』計算明細、服務考核名冊、油耗獎金及服務
      獎金發放表（原審卷一第93頁，卷二第21、105-143、266
      -278頁）對照以觀，上訴人提出之薪資明細上『節約燃料
      競賽獎金』項目大致為油耗獎金及服務獎金之總和，難逕
      認上訴人主張係屬不實在。則部分油耗獎金及服務獎金之
      總和與薪資明細上『節約燃料競賽獎金』金額之差異處究竟
      為何？如『節約燃料競賽獎金』之內容包含『服務獎金』（或
      稱『考核獎金』），則此二筆獎金是否分別具『經常性給與』
      及『勞務對價性』等二要件，即有查明之必要。原審認『節
      約燃料競賽獎金』不包含『服務獎金』（或『考核獎金』），
      其認事用法難謂與卷證相符，且『節約燃料競賽獎金』之範
      圍，攸關被上訴人計算罰鍰基礎之短報保險費金額範圍，
      原審自應予以查明。」等語（見本院卷第82頁至第86頁）
      。
　　2.由上可知，本院另案判決認另案原判決雖認「季度紅利獎
      金」非屬「三節節金」，未見另案原判決理由論明，參以
      再審原告提出自103年1月起之薪資轉帳明細表，每月均有
      薪資及節金等二筆項目金額之發放，雖於106年4月後，未
      再發給勞工Ｏ君16,000元之金額，惟於106年5月後，仍繼
      續發放予Ｏ君1萬多元至數千元不等之金額，該筆金額是否
      仍係「季度紅利獎金」？惟原審未查。又另案原判決認勞
      工Ｏ君受領之「節約燃料競賽獎金」屬工資，駕駛長須達
      一定上班時間及符合車輛時速、冷氣溫度之工作要求，與
      工作密切相關，又觀諸再審原告公告之「駕駛長節約燃料
      競賽辦法」，係規定油耗值低於標準，須接受再教育課程
      ，惟該規定並非針對油耗值低於標準而為之處罰規定，則
      駕駛長駕駛車輛油耗值低於標準，是否會遭致記過之不利
      益，原審應依職權調查予以釐清。是以，另案原判決未辨
      別及此，逕認駕駛長有針對「油耗」之計算基礎提供其勞
      務給付義務，其認事用法容有違誤；另部分油耗獎金及服
      務獎金之總和與薪資明細上「節約燃料競賽獎金」金額之
      差異處究竟為何？即有查明之必要等情，乃認另案原判決
      仍有上開未依職權調查之事項，廢棄另案原判決，發回臺
      灣臺北地方法院行政訴訟庭更為審理，足認本院另案判決
      並非終局確定判決，且並非已確認「季度紅利獎金」、「
      節約燃料競賽獎金」非屬工資；實與原確定判決已於事實
      及理由欄（一）認定原判決審認Ｏ君受領「季度紅利獎金
      」、「節約燃料競賽獎金」係具有工資性質之給付，乃屬
      終局確定判決，二者情形迥然不同。是以，本件所涉法律
      見解（即原確定判決及本院另案判決之法律見解）於本院
      間並未有歧異之情形，不屬行政訴訟法第235條之1所規範
      有確保裁判見解統一必要之範疇，故原確定判決並未違反
      行政訴訟法第235條之1之規定，亦未造成基礎事實及爭點
      完全相同之二案件裁判矛盾之情形，自不構成有行政訴訟
      法第273條第1項第1款之再審事由。足見再審原告此部分
      之主張，不足採信。
（三）再審原告又主張：本案就「節約燃料競賽獎金」之性質認
      定，法院判決見解歧異，再審原告之行為應不具有期待可
      能性，而得阻卻責任。原確定判決未予審酌，逕駁回再審
      原告之上訴，顯已違反行政罰法之規定，構成再審事由云
      云。惟查：原確定判決就「季度紅利獎金」、「節約燃料
      競賽獎金」係具有工資性質之給付之法律見解，與本院另
      案判決之上開法律見解，並未有歧異之情形，不屬行政訴
      訟法第235條之1所規範有確保裁判見解統一必要之範疇，
      亦未造成基礎事實及爭點完全相同之二案件裁判矛盾之情
      形，業如前述，則再審原告於行為時，就「季度紅利獎金
      」、「節約燃料競賽獎金」為勞動基準法第2條第3款所定
      之「工資」，其依勞退條例第15條第2項規定，自有覈實
      申報調整候君勞工退休金月提繳工資之行政法上之義務，
      且具有期待可能性，而不得阻卻其違法責任。況再審原告
      就「季度紅利獎金」、「節約燃料競賽獎金」，如無法確
      定是否屬勞動基準法第2條第3款所定之「工資」之一部分
      ，亦應向再審被告及勞工主管機關確認，再審原告捨此不
      為，逕將給付Ｏ君之上開獎金剔除每月工資總額範圍，依
      月提繳工資分級表申報月提繳工資，顯已違反勞退條例第
      15條第2項所定之行政法上之義務，再審原告主觀上具有
      過失之責，故再審被告依勞退條例第52條規定對再審原告
      裁處罰鍰5,000元，於法並無不合。從而，原確定判決逕
      行駁回再審原告之上訴，並未違反行政罰法第7條第1項及
      第8條規定，亦不構成有行政訴訟法第273條第1項第1款之
      再審事由。足見再審原告此部分之主張，亦非可採。
五、綜上所述，再審原告主張原確定判決有行政訴訟法第273條
    第1項第1款之再審事由，而提起本件再審之訴，依其起訴主
    張之事實，顯難認有再審理由，爰不經言詞辯論，逕以判決
    駁回之。
據上論結，本件再審原告之訴顯無再審理由，爰依行政訴訟法第
278條第2項、第98條第1項前段，判決如主文。
中　  華　  民　  國　  110 　年　　10　　月　　20　　日
            臺北高等行政法院第七庭
                        審判長法官  許麗華
                              法官  郭淑珍
                              法官  林學晴
上為正本係照原本作成。
不得上訴。
中　  華　  民　  國　  110 　年　　10　　月　　20　　日
　　　　　　　　　　　　　  書記官  賴淑真